臺灣高等法院民事判決
                                    107年度家上字第348號
上  訴  人  陳慶誥  
            陳企旻  
共      同
訴訟代理人  林靜歆律師
複  代理人  董子涵  

被上訴人    陳寶禪  

訴訟代理人  莊植焜律師

上列當事人間請求分割遺產事件，上訴人對於中華民國107年9月
28日臺灣新北地方法院105年度家訴字第101號第一審判決提起上
訴，本院於108年8月7日言詞辯論終結，判決如下：
    主  文
原判決廢棄。
被繼承人陳三郎所遺如附表一所示之遺產，應分割如附表一「分
割方法欄」所示。
第一、二審訴訟費用由兩造按附表二所示之比例負擔。
    事實及理由
甲、程序方面按當事人就其主張之爭點，經依民事訴訟法第270
    條之1第1項第3款為協議者，應受其拘束。但經兩造同意變
    更，或因不可歸責於當事人之事由或依其他情形協議顯失公
    平者，不在此限。民事訴訟法第447條第1項第6款、第463條
    準用第270條之1第3項定有明文。查上訴人於本院民國108年
    3月4日兩造整理並協議爭點時，同意被繼承人陳三郎遺產範
    圍之爭點包括「被上訴人是否積欠陳三郎新臺幣（下同）18
    1萬元？」（見本院卷209頁），揆之上開條文規定，固應受
    其拘束。惟上訴人於本院108年4月8日、5月30日準備程序期
    日變更主張陳企旻對於陳三郎有90萬3,310元之債權（見本
    院卷274、486頁），經核均係因兩造所不爭執陳三郎生前與
    陳企旻共同出名向國泰世華銀行新莊分行（下稱國泰銀行）
    借款180萬元，嗣由被上訴人向台北富邦銀行（下稱富邦銀
    行）貸款清償上開借款本息180萬6,619元而生，究陳企旻是
    否因陳三郎信用不足而同意出名共同借款人，而得請求陳三
    郎償還其所承擔之債務，核與遺產範圍有關，如不准上訴人
    變更主張，有違紛爭解決一次性之要求，顯失公平。是被上
    訴人抗辯上訴人應受本院爭點協議之拘束，陳三郎對陳企旻
    所負90萬3,310元債務存否，非不得另訴主張，並無顯失公
    平云云，尚無可採。
乙、實體方面
一、被上訴人主張：陳三郎於102年1月6日死亡，遺有如附表一
    所示遺產（下稱系爭遺產），訴外人陳怡婷已拋棄繼承，兩
    造應繼分比例如附表二所示。除附表一編號10所示未辦保存
    登記建物外，其餘遺產均已辦妥公同共有繼承登記。又伊墊
    付陳三郎喪葬費用共42萬7,234元，應自系爭遺產扣還。另
    伊代陳三郎清償向國泰銀行貸款本息90萬3,310元，應自遺
    產中扣還。爰依民法第1164條規定，請求裁判分割系爭遺產
    。（原審判命系爭遺產應依原判決附表一所示分割方法欄予
    以分割。）答辯聲明：上訴駁回。
二、上訴人則以：系爭遺產應包含被上訴人取走之陳三郎遺留現
    金5萬1,066元。又被上訴人未舉證其有支出喪葬費用，實際
    上喪葬費用49萬7,717元均係由陳企旻給付。另陳企旻協助
    陳三郎同列借款人，於92年10月22日向國泰銀行借款180萬
    元清償陳三郎積欠新北市新莊區農會（下稱新莊區農會）貸
    款，嗣因被上訴人另向富邦銀行借款清償陳三郎所積欠國泰
    銀行貸款後，轉向伊求償90萬3,310元本息，經另案本院105
    年度上更㈠字第91號清償借款事件（下稱另案訴訟）判准確
    定，伊為陳三郎負擔上開債務，應自系爭遺產中扣還。上訴
    聲明：㈠原判決廢棄。㈡系爭遺產應依附表三所示上訴人分割
    方法欄所示分割。
三、按繼承人有數人時，在分割遺產前，各繼承人對於遺產全部
    為公同共有；繼承人得隨時請求分割遺產，但法律另有規定
    或契約另有訂定者，不在此限，民法第1151條、第1164條定
    有明文。又自己建築之房屋，與依法律行為而取得者有別，
    縱使不經登記，亦不在民法第758條所謂非經登記不生效力
    之列，其所有權人恆為原始起造（建築）之人，其雖得為繼
    承之標的，然繼承人因繼承所取得者，並非該不動產之所有
    權本身，而僅為該棟建物之事實上之處分權而已（最高法院
    41年台上字第1039號判決、67年第2次民事庭總會決議、69
    年度台上字第1204號判決意旨參照）。事實上處分權，雖屬
    所有權權能之集合，得為讓與之標的，並具有財產權之性質
    ，然其不能與不動產物權等同視之，既非不動產物權，自無
    民法第759條之適用。再由民法第831條規定，本節（即民法
    物權編第四節共有）規定，於所有權以外之財產權，由數人
    共有或公同共有者準用之，所有權以外之其他財產權，包括
    所謂之事實上處分權，倘係由數人分別共有或公同共有者，
    亦得成為法院裁判分割之客體。查本件附表一編號10所示建
    物，雖未辦理建物第一次所有權登記，而無從辦理繼承登記
    ，惟兩造所繼承者既非該等建物之所有權，而僅係得以處分
    該建物之權能即「事實上處分權」，核與民法第759條規定
    之適用無涉，不生未經登記即不能分割之問題。又陳三郎於
    102年1月6日死亡，留有系爭遺產，訴外人陳怡婷已拋棄繼
    承（原法院102年度司繼字第374號），兩造應繼分比例各為
    三分之一，為兩造所不爭執（見本院卷208頁），且有死亡
    證明書、除戶謄本、戶籍謄本、財政部北區國稅局遺產稅免
    稅證明書、新北市政府稅捐稽徵處105年5月6日新北稅莊二
    字第1053529099號函、房屋稅籍證明書、聲明拋棄繼承資料
    在卷可稽（見原審卷㈠12至14、88、52至53、177至181、111
    至117頁）。另陳三郎所遺附表一所示不動產（除編號10外
    ），業經登記為兩造公同共有，有土地及建物登記謄本附卷
    可憑（見原審卷㈠15至30、171至176頁），至附表一編號10
    所示不動產雖為未經登記之建物，依上開說明，兩造所繼承
    該等建物之事實上處分權，非不得分割，陳三郎並未以遺囑
    限定遺產不得分割，兩造亦無不分割之約定，是被上訴人本
    於繼承人之地位，請求分割系爭遺產，自屬有據。
四、次按繼承人自繼承開始時，原則上承受被繼承人財產上之一
    切權利義務，且分割遺產前，各繼承人對於遺產全部為公同
    共有，此為民法第1148條、第1151條所明定，該承受被繼承
    人財產上之一切權利義務者，不以積極或消極財產為限，即
    為財產上之一切法律關係，若非專屬被繼承人之地位、身分
    、人格為其基礎者，亦當然移轉於繼承人承受。是被繼承人
    所遺不動產、有價證券、債權、債務等，有為一體分割，分
    配於繼承人之必要（最高法院105年度台上字第2296號判決
    意旨參照）。再按公同共有物之分割，除法律另有規定外，
    準用關於共有物分割之規定，為民法第830條第2項所明定。
    準此，公同共有遺產之分割，於共有人不能協議決定分割方
    法時，依民法第830條第2項準用第824條第2項、第3項，法
    院應命為下列之分配：⑴以原物分配於各共有人（民法第824
    條第2項第1款前段）；⑵原物分配，並以金錢補償共有人中
    未受分配，或不能按其應有部分受分配者（民法第824條第2
    項第1款但書、第3項）；⑶原物分配顯有困難時，得變賣共
    有物，以價金分配於各共有人；或以原物之一部分分配於各
    共有人，他部分變賣，以價金分配於各共有人（民法第824
    條第2項第2款）。又民法第1164條所定之遺產分割，其目的
    在於遺產公同共有關係全部之廢止，而非個別財產公同共有
    關係之消滅。所謂應繼分係各繼承人對於遺產之一切權利義
    務，所得繼承之比例，並非對於個別遺產之權利比例，因此
    分割遺產並非按照應繼分比例逐筆分配，而應整體考量定適
    當之分割方法，法院選擇遺產分割之方法，應具體斟酌公平
    原則、各繼承人之利害關係、遺產之性質及價格、利用價值
    、經濟效用、經濟原則及使用現狀、各繼承人之意願等相關
    因素，以為妥適之判決，不受繼承人所主張分割方法之拘束
    。被上訴人主張陳三郎留有系爭遺產，應依兩造應繼分比例
    予以分割等語，為上訴人所否認，並以前揭情詞置辯。經本
    院於108年8月7日與兩造整理並協議簡化之爭點為（見本院
    卷748頁）：
  ㈠關於陳三郎之遺產範圍：
    ⒈被上訴人是否取走陳三郎所遺留之現金5萬1,066元？
    ⒉陳三郎是否分別積欠陳企旻、被上訴人各90萬3,310元本息
      ？
  ㈡陳三郎之喪葬費用究若干？究係何人支出？
五、茲論述如下：
  ㈠關於陳三郎遺產範圍之爭執部分：
    ⒈上訴人抗辯：陳三郎遺有手尾錢5萬1,066元云云，為被上
      訴人所否認，且證人陳怡婷證稱：父親陳三郎後事處理完
      畢後之除夕夜，經結算被上訴人以生前契約辦理喪葬事宜
      ，加上親友奠儀收入，扣除支出後餘額為5萬1,066元，被
      上訴人表示除以4平分，上訴人不同意，聲稱他們無工作
      收入，要求把這筆錢給他們，伊表示無意見，被上訴人當
      場就將該筆金額交付陳企旻等語（見原審卷㈢124頁反面）
      ，足見喪葬結餘款5萬1,066元業經兩造及陳怡婷協議並分
      配交付陳企旻，非屬本件遺產分割範圍。至陳怡婷雖曾以
      上訴人於共同住居所廁所地板任意便溺或放任小狗於浴缸
      大小便，致屋內臭氣沖天而聲請原法院105年度司暫家護
      字第1141、1142號暫時保護令（見本院卷153、155頁），
      固得認其與上訴人因生活習慣不同而相處不睦，然其既已
      拋棄繼承與兩造間並無利害關係，自無附合被上訴人而故
      為不利上訴人之陳述，其證詞應堪採信。又被上訴人堅決
      否認遺產有手尾錢5萬1,066元，於原審105年11月11日言
      詞辯論期日陳稱：陳三郎遺產中並無現金等語（見原審卷
      ㈢35頁反面）；於本院108年3月4日準備程序期日係陳稱：
      伊以生前契約及奠儀支付喪葬費用，結餘5萬1,066元已交
      付陳企旻等語（見本院卷213頁），均無上訴人所稱被上
      訴人於原審否認遺產另有手尾錢5萬1,066元，嗣於本院承
      認之情，是上訴人抗辯陳三郎留有現金5萬1,066元云云，
      尚無足採。
    ⒉按債權與其債務同歸一人時，債之關係消滅，但其債權為
      他人權利之標的或法律另有規定者，不在此限；繼承人對
      於被繼承人之權利、義務，不因繼承而消滅，民法第344
      條、第1154條分別定有明文。是繼承人對於被繼承人有債
      權時，自不因繼承而混同消滅。次按繼承人中如對於被繼
      承人負有債務者，於遺產分割時，應按其債務數額，由該
      繼承人之應繼分內扣還，民法第1172條定有明文。考其立
      法意旨，在於繼承人對被繼承人負有債務時，若先由繼承
      人分割取得應繼財產，嗣再清償對被繼承人所負債務，徒
      增法律關係複雜，為簡化之故，乃設此規定。是被繼承人
      生前對於繼承人所負之未償債務，而應由全體繼承人負返
      還之義務，於遺產分割時應如何扣還，法雖無明文，惟如
      由該繼承人自被繼承人處取得應繼財產後，再向全體繼承
      人請求清償債務，同將使法律關係趨於複雜，本於簡化繼
      承之法律關係，得類推適用民法第1172條規定，由應繼財
      產中扣還該繼承人。經查：
      ⑴陳三郎於86、87年間向新莊區農會借貸共150萬元，均匯
        入陳三郎新莊區農會帳戶（帳號0000000000000），由
        陳企旻擔任連帶保證人；再於92年10月22日與陳企旻共
        同向國泰銀行借貸180萬元（下稱180萬元借款），其中
        150萬元於翌日匯入陳三郎新莊區農會帳戶清償對新莊
        區農會借款，其餘30萬元則開立以陳三郎為受款人之支
        票而於92年10月24日存入陳三郎國泰銀行帳戶，約定其
        2人負連帶清償責任，嗣被上訴人於95年10月27日向富
        邦銀行借款181萬元以清償180萬元借款，由陳三郎擔任
        連帶保證人並提供附表一編號7至9所示房地設定抵押權
        ，嗣被上訴人起訴請求陳企旻返還代償180萬元借款本
        息共180萬6,619元，經本院另案訴訟判決命陳企旻應給
        付被上訴人90萬3,310元本息確定，為兩造所不爭執（
        見本院卷208至209、545頁），且有前揭匯款申請書、
        支票及國泰銀行貸款契約書、國泰銀行108年5月9日國
        世存匯作業字第1080058562號函附往來明細、新莊區農
        會108年5月7日莊區農信字第579號函附授信往來交易明
        細、108年5月30日莊區農信字第672號函附撥款往來明
        細、富邦銀行108年5月10日北富銀集作字第1080001977
        號函附授信往來交易明細、108年6月18日北富銀集作字
        第1080002584號函附授信及撥款資料、另案訴訟判決及
        確定證明書在卷可佐（見原審卷㈣100至106頁、本院卷4
        28至436頁、438至445、506至516、446至462、604至62
        6、原審卷㈤13至23、58頁）。
      ⑵被上訴人雖主張陳企旻要求陳三郎向銀行貸款資助其創
        業，始先後列名陳三郎向新莊農會、國泰銀行借款之連
        帶保證人、共同借款人云云，惟陳三郎先後單獨向新莊
        區農會及與陳企旻共同向國泰銀行借款之款項，均係匯
        入其個人帳戶，已如前述。至證人陳怡婷雖於另案訴訟
        證稱：伊聽陳三郎說陳企旻以他小時候車禍腦震盪無法
        工作，希望從事網拍生意為由，央求陳三郎幫其籌措資
        金創業，陳三郎乃於86年5月間向新莊區農會借款150萬
        元，後來陳企旻要增資30萬元，再要求陳三郎去借二胎
        ，陳三郎領現金交給陳企旻等語（見另案訴訟卷㈡188頁
        反面至190頁），惟其所述與上開借款金錢流向不符，
        況係其轉述聽聞陳三郎說法而來，並非無疑，且陳三郎
        於86年5月7日向新莊區農會貸得100萬元後，陸續提領3
        ,000元、5,000元、1萬元、2萬元、3萬元、5萬元、10
        萬元、25萬元、55萬元不等金額共56筆；87年7月28日
        增貸50萬元後，亦陸續提領2,000元、1萬元、2萬元不
        等金額共33筆，迄90年10月23日借新還舊，期間除孳息
        存入及放款利息支出外，亦有3萬元、5萬元、10萬元、
        13萬元、30萬元、35萬元等多筆款項存入，此有前揭新
        莊區農會交易明細表可按（見本院卷508至516頁），且
        陳企旻堅稱伊係自96年間才開始經營網拍生意（見本院
        卷547頁），顯見上開借款為陳三郎個人使用，無從證
        明陳三郎有交付借款予陳企旻。又國泰銀行借款亦均係
        匯入陳三郎帳戶或以支票給付陳三郎，已如前述，且陳
        慶誥於另案訴訟證稱：陳三郎向新莊區農會借款係為做
        生意、整修房屋等用途，在此之前並無負債，原來找詹
        鴻祥擔任連帶保證人，嗣與陳三郎喝醉酒發生衝突，陳
        三郎才找陳企旻擔任連帶保證人，陳三郎向國泰銀行借
        款時年齡已高，銀行評估財力後，擔心陳三郎無法還清
        貸款要求提供保證人，因為被上訴人及陳怡婷均有卡債
        ，伊則無工作，乃找學歷較高之陳企旻擔任保證人，不
        知為何最後同列為借款人等語（見另案訴訟卷㈡186至18
        8頁），徵以卷附86年4月30日陳三郎向新莊區農會借款
        之抵押權設定契約書及其他約定事項確實記載原由訴外
        人詹鴻祥列名連帶保證人（見本院卷309至313頁），足
        認陳企旻係因親情緣故而擔任陳三郎之連帶保證人，以
        利陳三郎貸得借款，尚難以陳企旻同列名為國泰銀行貸
        款之借款人或批覆用申請書補充說明欄記載增貸為投資
        生意用，即認所借得款項為陳企旻創業所用。此外，復
        無證據證明陳三郎陸續向新莊區農會、國泰銀行借款係
        由陳企旻負責償還本息，或彼等間有此約定，亦難認陳
        三郎為資助陳企旻創業而出名借貸，是被上訴人此部分
        主張，難信為真。從而，上訴人陳企旻抗辯：伊僅係擔
        任陳三郎向新莊區農會借款之連帶保證人，嗣為協助陳
        三郎清償對於新北市新莊區農會之債務，始出名與陳三
        郎同列借款人向國泰銀行貸款，所有借款全數匯入陳三
        郎帳戶，因另案訴訟判決而負有原應由陳三郎清償之90
        萬3,310元及自被上訴人清償180萬元借款之日即95年10
        月30日（見原法院103年度訴字第2481號卷27至28頁）
        起算之法定遲延利息債務，得請求自系爭遺產中扣還等
        語，自屬有據。又陳企旻係為陳三郎而負有給付90萬3,
        310元及自95年10月30日起算之法定遲延利息予被上訴
        人之義務，則上訴人抗辯稱：上開應扣還90萬3,310元
        之利息，應自國泰銀行貸款匯入新莊區農會清償150萬
        元之92年10月23日起算云云，即屬無稽。
      ⑶按管理事務，利於本人，並不違反本人明示或可得推知
        之意思者，管理人為本人支出必要或有益之費用，或負
        擔債務，或受損害時，得請求本人償還其費用及自支出
        時起之利息，或清償其所負擔之債務，或賠償其損害。
        民法第176條第1項定有明文。查陳三郎負有清償180萬
        元借款義務，嗣被上訴人於95年10月27日向富邦銀行借
        款181萬元以清償180萬元借款，已如前述，則被上訴人
        主張伊未受委任且無義務，代陳三郎及陳企旻償還國泰
        銀行借款本息計180萬6,619元，除另案訴訟判決已判准
        陳企旻應給付90萬3,310元（1,086,619元÷2＝903,310元
        ，元以下四捨五入）本息外，得依無因管理之法律關係
        ，請求陳三郎給付90萬3,310及自清償180萬元借款之日
        即95年10月30日（見原法院103年度訴字第2481號卷27
        至28頁）起算之法定遲延利息，並自系爭遺產中扣還，
        即非無據。至上訴人抗辯：陳三郎向新莊區農會借款15
        0萬元係供被上訴人出國留學之用，向國泰銀行增貸30
        萬元亦由被上訴人拿去償還卡債云云，為被上訴人所否
        認，其等既未就此舉證以實其說，難以憑採。
      ⑷綜上，陳三郎對陳企旻、被上訴人各負有90萬3,310元及
        自95年10月30日起算之法定遲延利息，兩造均同意自附
        表一編號7至10所示不動產中變價扣還，其中扣還被上
        訴人部分直接清償其對於富邦銀行未償貸款餘額（見本
        院卷488、546頁），自應予以准許。又附表一編號7至9
        所示不動產經國稅局核定價額計345萬0,345元（2,537,
        050元＋746,895元＋166,400元＝3,450,345元），況附表
        一編號9、10所示不動產於108年度合計課稅現值為21萬
        4,400元，有新北市政府稅捐稽徵處房屋稅籍證明書在
        卷可憑（見本院卷554頁），堪認變價所得金額足以扣
        還上開陳企旻、被上訴人對陳三郎之債權。是上訴人抗
        辯稱附表一編號7至10所示不動產中變價所得金額不足
        扣還上開債務云云，尚無足採。
  ㈡關於陳三郎喪葬費用之爭執部分：
    ⒈按民法第1150條規定，遺產管理、分割及執行遺囑之費用
      ，由遺產中支付之。又被繼承人之喪葬費用既為完畢被繼
      承人之後事所不可缺，復參酌遺產及贈與稅法第17條第1
      項第9款亦規定被繼承人之喪葬費用由繼承財產扣除，自
      應由遺產負擔之。查陳三郎喪禮由國寶服務股份有限公司
      （下稱國寶公司）承辦，其喪葬費用包含被上訴人所購買
      之國寶生前契約18萬元、國寶喪葬禮儀服務費13萬3,000
      元、殯儀館冷藏費7,500元、普照佛堂費用1萬3,900元、
      新北市政府殯葬營理處公墓使用規費9萬元及其餘葬禮雜
      支費用2,834元（共42萬7,234元），以及陳企旻支出1萬1
      ,334元，合計43萬8,568元，為兩造所不爭執（見本院卷2
      08頁），且有東森國寶生前契約及客戶繳款明細、東森購
      物百貨股份有限公司購買證明、國寶公司喪葬禮儀服務明
      細、國寶公司統一發票、新北市政府殯葬管理處使用設施
      規費繳納收據、公墓使用規費繳款書、各式單據、免用統
      一發票收據等在卷可佐（見本院卷380至402頁、原審卷㈢2
      4至32、121、155頁）。又兩造均同意喪葬費用自附表一
      編號7至10所示不動產中變價扣還，自應准許。
    ⒉上訴人雖抗辯陳三郎實際喪葬費用為49萬7,717元，全由陳
      企旻支付云云。惟查：
      ⑴其中所謂手尾錢5萬1,066元係喪葬結餘款，非屬實際支
        出之喪葬費用，且已交付陳企旻，業如前述，是上訴人
        抗辯應加計此部分喪葬費用而自遺產中扣除云云，顯屬
        無稽。
      ⑵又國寶喪葬禮儀服務費13萬3,000元及殯儀館冷藏費7,50
        0元，合計14萬0,500元，有國寶公司收款明細、發票附
        卷可憑（見原審卷㈢25至27頁），且經證人即國寶禮儀
        師李承鑫證稱：上揭收款明細所載14萬0,500元扣除殯
        儀館冷藏費差額7,500元【9,600元－2,100元（前7日）＝
        7,500元】即為發票所載13萬3,000元，14萬0,500元係
        被上訴人交給伊等語屬實（見原審卷㈢218至219頁）。
        上訴人抗辯國寶喪葬禮儀服務費應為14萬0,500元，全
        係由伊支付云云，雖提出陳企旻玉山銀行存摺及交易明
        細為證（見原審卷㈢138至140、257頁），惟觀諸上開存
        摺及交易明細並無此筆金額提領或轉帳支出，所辯不足
        採信。
      ⑶另國寶生前契約涵蓋前7日供飯費用2,100元，故普照佛
        堂費用應為1萬3,900元（16,000元－2,100元＝13,900元
        ），亦由被上訴人給付普照佛堂乙情，有前揭收款明細
        及普照佛堂收費明細可稽（見原審卷㈢25至26、93頁）
        ，且經證人李承鑫證述無誤（見原審卷㈢219頁）。上訴
        人抗辯稱此部分費用為1萬6,000元，亦全由陳企旻支付
        云云，雖提出陳企旻存摺及交易明細為憑（見原審卷㈢1
        38至140、257頁），然亦查無此筆金額提領或轉帳支出
        ，則上訴人此部分所辯，仍無可採。
      ⑷被上訴人主張伊支出新北市政府殯葬營理處公墓使用規
        費9萬元及其餘葬禮雜支費用2,834元，業據其提出公墓
        使用規費繳款書、雜支單據為證（見原審卷㈢29至32、1
        21頁）。至新北市政府殯葬營理處公墓使用規費1萬6,8
        20元，係由被上訴人所繳納，此觀繳納收據家屬欄明載
        被上訴人即明（見原審卷㈢28、92頁），且證人李承鑫
        證稱：此部分費用係由國寶公司先行代墊再向被上訴人
        收取等語無訛（見原卷㈢219反面至220頁）。上訴人抗
        辯稱此部分費用亦全由陳企旻支付云云，仍以上開存摺
        及交易明細為憑，然亦查無此筆金額提領或轉帳支出，
        則上訴人此部分所辯，委無足取。
      ⑸上訴人主張伊另有支出金紙9,000元、蛋糕3,000元、鞋1
        ,000元、西裝250元、貢品2,000元及金紙、蛋糕、水果
        等共2萬6,313元云云，固提出國寶公司收款明細、陳企
        旻存摺及交易明細、收據、後事相關費用明細為證（見
        原審卷㈢89、149、138至140、257、94至97、155、113
        頁）。惟上開費用部分為生前契約所包含、部分為被上
        訴人支出之雜支2,834元及陳企旻所支出拜拜用品等雜
        支1萬1,334元；更有重複計算者，此觀國寶公司收款明
        細手寫註記、後事相關費用明細即明（見原審卷㈢89、1
        13頁）。由陳企旻存摺及交易明細（見原審卷㈢138至14
        0、257頁）觀之，亦無從證明上開款項全為陳企旻提領
        帳戶內金錢所支付，則上訴人此部分所辯，委無足取。
        至上訴人所提蓮花金紙700元、雙往生金紙400元、紅線
        100元、香200元、金紙100元之收據1紙（見原審卷㈢95
        、155頁第6紙），並無蓋用店章或簽署開立者姓名，被
        上訴人既否認其形式真正，亦難憑採。
      ⑹再者，被上訴人所購買國寶生前契約確於102年1月31日
        使用於陳三郎喪葬事宜，並已繳納使用尾款，有轉讓登
        記表在卷可佐（見本院卷398頁），益徵被上訴人確有
        支付喪葬費用42萬7,234元（438,568元－11,334元＝427,
        234元）。至上訴人抗辯稱除陳企旻支出1萬1,334元外
        ，其餘全部喪葬費用均經被上訴人向陳企旻收取云云，
        雖提出錄音譯文為據（見原審卷㈢106至111頁），然觀
        諸該譯文內容無非兩造及陳怡婷爭執陳三郎喪葬費用及
        奠儀支出之各自陳述，無從憑以認定陳企旻已將全數喪
        葬費用交付被上訴人。此外，上訴人復未就此另舉證以
        實其說，難以憑採。又被上訴人臺灣銀行帳戶於102年2
        月5日雖僅餘897元，惟喪葬事宜完畢翌日即同年月6日
        存入37萬6,657元及提領共38萬元（見本院卷201至203
        頁），且證人李承鑫證稱：除國寶生前契約18萬元外，
        其餘額外費用係由被上訴人於喪葬結束翌日給付給伊等
        語（見原審卷㈢220頁），堪認被上訴人確有資力及實際
        支付喪葬費用，則上訴人抗辯國寶公司於102年2月6日
        請款，伊已交付予被上訴人，當時被上訴人不可能支付
        國寶公司之請款金額云云，洵無足取。
  ㈢兩造均同意附表一編號1至6所示不動產按兩造應繼分比例分
    別共有（見本院卷209頁），應予准許。又陳三郎對陳企旻
    、被上訴人各負有90萬3,310元及自95年10月30日起算之法
    定遲延利息，以及被上訴人、陳企旻分別支出喪葬費用42萬
    7,234元、1萬1,334元，兩造均同意由附表一編號7至10所示
    不動產變價金額扣還，已如前述。本院爰審酌兩造之利害關
    係、遺產種類、經濟效用及全體繼承人之意願等一切情狀，
    認附表一所示遺產應分割如該附表分割方法欄所示。至陳慶
    誥嗣雖抗辯：附表編號7至10所示房地即將都市更新，變價
    分割不利繼承人，應保持分別共有云云，並提出報導為憑（
    見本院卷760頁），惟陳三郎所留遺產並無動產或現金，足
    資扣還繼承費用及對於陳企旻、被上訴人所負債務，且其未
    舉證該都市更新確定，況果有都市更新之情，亦必反映於市
    場行情，自仍以變價分割為宜。
六、綜上所述，被上訴人請求就陳三郎所遺如附表一所示系爭遺
    產為分割，為有理由，應予准許，並應依附表一所示之分割
    方法予以分割。原審就陳三郎對於被上訴人及陳企旻所負債
    務部分未予扣還，尚有未洽，其據此所為遺產分割，自有未
    合。上訴意旨指摘原判決不當，求予廢棄改判，為有理由，
    自應由本院廢棄改判如主文第2項所示。又裁判分割遺產之
    形成訴訟，法院決定遺產分割之方法時，應斟酌何種分割方
    法較能增進共有物之經濟效益，並兼顧兩造之利益，以決定
    適當之分割方法，不受起訴聲明之拘束，亦不因何造起訴而
    有不同。本件被上訴人請求裁判分割遺產雖有理由，惟依民
    事訴訟法第80條之1、第85條第1項後段規定，由全體繼承人
    依應繼分比例分擔訴訟費用，始為公平，爰諭知如主文第3
    項所示。
七、本件事證已臻明確，至於兩造其餘攻擊防禦方法及所提證據
    ，經本院斟酌後，認為均不足以影響本判決之結果，而無逐
    一論駁之必要，併此敘明。
八、據上論結，本件上訴為有理由，依家事事件法第51條、民事
    訴訟法第450條、第80條之1、第85條第1項，判決如主文。
中　　華　　民　　國　 108　　年　　8 　　月　　28　　日
                      家事法庭
                        審判長法  官  吳光釗
                              法  官  袁雪華
                              法  官  李昆霖
正本係照原本作成。
如不服本判決，應於收受送達後20日內向本院提出上訴書狀，其
未表明上訴理由者，應於提出上訴後20日內向本院補提理由書狀
（均須按他造當事人之人數附繕本）上訴時應提出委任律師或具
有律師資格之人之委任狀；委任有律師資格者，另應附具律師資
格證書及釋明委任人與受任人有民事訴訟法第466 條之1第1項但
書或第2項（詳附註）所定關係之釋明文書影本。如委任律師提
起上訴者，應一併繳納上訴審裁判費。
中　　華　　民　　國　 108　　年　　8 　　月　　28　　日

                              書記官  張郁琳
附註：
民事訴訟法第466條之1（第1項、第2項）：
對於第二審判決上訴，上訴人應委任律師為訴訟代理人。但上訴
人或其法定代理人具有律師資格者，不在此限。
上訴人之配偶、三親等內之血親、二親等內之姻親，或上訴人為
法人、中央或地方機關時，其所屬專任人員具有律師資格並經法
院認為適當者，亦得為第三審訴訟代理人。



 附表一：


編號 種類 遺產名稱 權利範圍 分割方法  1 土地 新北市○○區○○段00地號 1/15 由兩造按附表二所示應繼分比例分割為分別共有  2 土地 新北市○○區○○段0000地號 1/15   3 土地 新北市○○區○○段00地號 1/15   4 土地 新北市○○區○○段0000地號 1/15   5 房屋 新北市○○區○○段000○號建物（新北市○○區○○路000號） 1/15   6 房屋 新北市○○區○○段000○號建物（新北市○○區○○路000號） 1/15   7 土地 新北市○○區○○段000 地號 1/4 均變價後所得價金扣還被上訴人、陳企旻墊付之喪葬費各42萬7,234元、1萬1,334元，以及陳三郎對陳企旻、被上訴人所各負90萬3,310元及自95年10月30日起算法定遲延利息之債務；其中扣還被上訴人部分直接清償其對於富邦銀行所負未償貸款餘額，餘額由被上訴人取得，並負責塗銷附表編號7至9所示房地設定之抵押權。所餘價金再由兩造按附表二所示應繼分比例分配。  8 土地 新北市○○區○○段0000地號 1/4   9 房屋 新北市○○區○○段0000○號建物（新北市○○區○○街00○0號） 1/1  10 房屋 新北市○○區○○街00○0號頂樓加蓋（未辦保存登記） 1/1  



附表二：

  繼承人   應繼分   陳寶禪   三分之一   陳慶誥   三分之一   陳企旻   三分之一